【裁判字號】    90,重訴,735
【裁判日期】    921016
【裁判案由】    損害賠償
【裁判全文】
臺灣高雄地方法院民事判決  九十年度重訴字第七三五號
    原      告  乙○○
    法定代理人  甲○○
    訴訟代理人  王淑娟
                陳妙泉律師
                蔡建賢律師
                方春意律師
    被      告  財團法人長庚紀念醫院高雄分院
                            設.
    法定代理人  丙○○      住.
    訴訟代理人  蘇吉雄律師
                陳雅娟律師
當事人間損害賠償事件，本院於九十二年十月二日言詞辯論終結，判決如下：
    主    文
被告應給付原告新台幣捌佰伍拾捌萬柒仟柒佰伍拾肆元及自民國九十年六月二十二日
至清償日止按年息百分之五計算之利息。
原告其餘之訴駁回。
訴訟費用由被告負擔十分之一；餘由原告負擔。
本判決原告勝訴部分，於原告以新台幣貳佰捌拾陸萬貳仟伍佰陸拾元供擔保後，得假
執行。被告於假執行程序實施前，以新台幣捌佰伍拾捌萬柒仟陸佰捌拾元為原告供擔
保後，得免予假執行。
原告其餘假執行之聲請駁回。
    事    實
甲、原告方面：
一、聲明：被告應給付原告新台幣玖佰陸拾貳萬柒仟捌佰柒拾伍元整，暨自起訴狀繕
    本送達翌日起至清償日止，按週年利率百分之五計算之利息；並陳明願供擔保，
    請准宣告假執行。
二、陳述：
  (一)原告於民國八十八年六月十日因感冒咳嗽至被告財團法人長庚紀念醫院高雄分院
    就診，原欲求儘速取得檢查結果，故以急診方式就診，該院未待檢查結果確定即
    先投以抗生素及抽血檢查，原告當晚因呼吸不順暢開始使用氧氣罩，並於急診觀
    察區度過一晚。同年月十一日下午值班護士欲抽取靜脈血液檢驗，惟抽取多次未
    果，而當時原告雙目緊閉，指著胸口說很難過且喊著快喘不過氣來，經通知醫師
    及護士均未獲處置。半小時後血液檢查報告顯示原告血液含氧濃度確實偏低，護
    士即將原告推向醫院另一區，此後即置之不理，而當時原告雙眼闔上未發一語，
    故不知是否已陷入昏迷，嗣經原告之女詢問護士，竟告知若看到身體發紫等異象
    再說，俟回到原告床邊發現其手指已轉為紫色，護士又過來確定後才緊急找醫師
    急救，自此狀況一發不可收拾，隨即移入一樓急診加護病房。依被告所述，其檢
    查診斷原告病症為「肺炎、疑似成人呼吸窘迫症後群．．．」，然為使原告鎮靜
    ，被告醫院之醫師未施用更安全且適合原告病症之鎮靜藥物，卻施以Dormicum藥
    物，且以較高劑量注射，顯已違反使用該藥物之應行注意事項，導致原告成為植
    物人。
  (二)依Dormicum之使用說明「劑量及投予方法」：「Midazolam需緩慢投藥且其劑量
    需依個體狀況加以調整之強效鎮靜劑。劑量需視個人化，起應依臨床需要、體質
    、年齡及併用之藥物來調整所需之鎮靜程度。投藥於六十歲以上之成人、衰弱及
    慢性病病患須小心調整劑量，與患者有關之特殊因素都需列入考慮。對於六十歲
    以上之成人、衰弱及慢性病患，起始劑量必須降至1－1.5公絲」。原告年將屆六
    十歲，且依該院診斷證明書，原告為高血壓、糖尿病患者，且已診斷為肺炎，其
    仍以2.5㎎之劑量注射。此外，原告既經診斷住院，且為急診患者，告知不適，
    怎可以躁動、情緒不穩視之，而逕自注射強效鎮靜劑，使原告無法及時表達病狀
    ，延誤治療時機。
  (三)再依Dormicum之使用說明「注意事項」：「應特別小心高危險群患者的使用：六
    十歲以上之成人、衰弱或慢性病患、阻塞性肺疾病患。．．．．這些高危險群患
    者需較低之劑量．．．．並應持續監測是否有因生命功能改變而出現的早期症狀
    ．．．．』。及Dormicum之使用說明「過量」：「大多數病例只須要觀察主要的
    生理功能。處理過量時，應特別注意呼吸及心血管功能。過量時可由benzodiaze
    -pine拮抗劑Anexate控制。」原告係因肺炎住院，呼吸本有障礙，原告信任長庚
    醫院之專業而就診，未料該院竟施以有呼吸抑制可能的藥物，且施用時未依使用
    說明施以低劑量及緩慢滴定，注射後又未詳加觀察以及時施救，屬應注意能注意
    而不注意。
  (四)被告延誤救治及治療過程均有過失，致損害原告身體健康權利，依民法第二二七
    條、第二二七條之一規定，原告自得請求損害賠償，金額項目如后：
  １、已支出費用：
    1.看護費
  (1)本國看護工部分：新台幣二十五萬四千元。
  (2)僱用外籍看護工：期間八十八年十二月至九十二年五月（共四十二個月）。
      體檢費用：一千五百元整。
      薪資總額：六十六萬一千九百二十元。
    加班費：八萬四千元（每月二千元×四十二個月）。
    健保費用總額：三萬一千九百三十六元。
伙食費：十八萬九千元（每月四千五百元×四十二個月）。
    行政院勞委會就業安定基金：四萬五千一百元整。
    2.生活支出必要費用：二萬三千零五十元。
      已支出之總金額總計：一百二十九萬三千九百二十六元。
  ２、將來支出部分（自九十二年六月以後）
    1.外籍看護工費用部分
      (1)薪資：每月一萬五千八百四十元。
      (2)假日加班費：每月二千元。
      (3)健保費：每月七百七十元。
      (4)伙食費：每月四千五百元（每日一百五十元）。
      (5)就業安定基金：每月二千元。
  合計每月需支出二萬五千一百一十元，每年三十萬一千三百二十元。
    原告現年五十九歲，尚有餘命十七年，若一次請求，扣除中間利息，得請求金
      額為三百七十七萬七千四百六十五元。
    2.紙尿褲部分：共計三十六萬一千０四十八元。
    3.看護墊部分：參酌同上，共計六萬三千一百八十三元。
    4.必要飲食費用：亞培葡勝納（高血糖主食），每日六罐，每罐單價六十八點七
      五元，每年需支出一十五萬零五百六十二元整，乘以十七年，再扣除中間利息
      後，實際得請求金額為一百八十八萬七千五百十元。
    5.慰撫金：原告因被告錯誤醫療及延誤救治，致成植物人，痛苦無法形容，爰請
      求精神慰撫金三百萬元。
上開原告已支出即將來須支出之金額合計已逾千萬元，爰請求被告給付新台幣九
    百六十二萬七千八百七十五元。
三、證據：提出長庚醫院乙種診斷證明書二份、Dormicum使用注意事項乙份、本院九
    十年禁字第六十五號裁定乙份、看護證明書二份、外籍勞工體檢收款證明乙份、
    華南商業銀行匯款回條聯十六份、中央健保局高屏分局保險費繳款單收據十四份
    、行政院勞工委員會就業安定基金專戶郵政劃撥儲金存款證明單八張、收據十二
    張、長庚醫院病例摘要乙份、醫囑單乙份、臨床病理檢驗報告單五份、放射線診
    斷科會診單二張、長庚醫院回函三份、藥品手冊催眠劑、鎮靜劑說明乙張、財政
    部高雄市國稅局財產歸屬資料清單及九十年度綜合所得稅各類所得清單各乙份、
    英資人力資源管理顧問有限公司乙份、委任契約書二份、行政院勞委會公告乙份
    、行政院勞委會函六份、監護工、女傭勞動契約乙份、原告乙○○飲食說明書乙
    份、甲○○聘僱外國監護工名冊二份、僱用外籍監護工雇主每月負擔各項費用分
    析及支付方法（印尼）乙份（以上皆影本）為證；並聲請本院向行政院勞工委員
    會函詢甲○○聘僱外國監護工之姓名與期間及其每月支付之薪資與相關費用，另
    向中央健康保險局高雄分局函詢甲○○聘僱外國監護工所支出健保費。
乙、被告方面：
一、聲明：原告之訴及假執行聲請均駁回。並陳明如受不利判決願供擔保後免為假執
    行。
二、陳述：
  (一)原告乙○○，因咳嗽、氣喘、發燒和胸部不適於八十八年六月十日十三日四十分
    由五甲醫院轉入被告醫院急診。檢查後診斷為肺炎、糖尿病及風溼性關節炎，因
    無病床而在觀察室等床。當時體溫卅六點四℃，心跳每分七十二次，呼吸每分十
    八次，血壓一二０／八０，隔日（十一日）下午一時左右原告被診斷出為成人呼
    吸窘迫症（因肺炎引起），並懷疑是否合併肺部栓塞，醫師乃給予氧氣罩及向原
    告及家屬解釋原告之病情危險，因此為一急性之改變，隨後立即將病人移至重症
    觀察區，半小時後原告情況突然惡化、神智不清、呼吸衰竭（E2V2M4），於是馬
    上做氣管內管插管給呼吸器，隨後住進急診加護病房。
  (二)原告乙○○因肺炎於急診觀察室等床，其間原告因喘及胸部不舒服在動脈血含氧
    濃度很低（PO2 22.4mmHgO2 Satunly 41%）及理學檢查懷疑是急性呼吸窘迫症
    可能因肺炎或肺動脈血管栓塞引起，但由於原告當時躁動、情緒不穩，又見原告
    即將考慮插管以呼吸器幫忙呼吸故馬上將原告移至重症區，醫師同時於八十八年
    六月十一日下午一點四十分打半支2.5mg Dormicum使原告稍為鎮定。廿分鐘之後
    ，依同日下午二點護理記錄之心跳一三０／分，呼吸二六次／分，血壓一五七／
    八十，由於Dormicum為短效性藥物打完廿分鐘之後，呼吸每分還是廿六次，表示
    並沒有因為打此藥而壓抑呼吸，當天下午二點十分做氣管內管插管，當時氧之飽
    和度是九三％─九五％，比先前四一％高出許多，且整個過程都一直在醫護人員
    及機器之雙重監視下。其次雖然用呼吸器一百％的氧但血中氧之飽和度仍在五七
    ％─七七％之間，直到八十八年六月十二日早上五點血中氧之飽和度為八七％，
    之後原告因肺炎持續發燒（卅九℃）。故綜和以上証據顯示病人之腦病變很顯然
    是其疾病本身造成而不是因注射半支Dormicum所致。
  (三)依病歷記錄及臨床所見，在打完Dormicum之後病人並沒有出現其副作用「抑制呼
    吸及心臟功能」之現象，因其每分鐘之呼吸速度及心跳速度並沒有多大改變，打
    完Dormicum廿分鐘後，病人每分鐘之呼吸仍為廿六次，並沒有因注射Dormicum而
    抑制；此外，病人在未打Dormicum之前，理學檢查即已呈現兩側囉音，由於當時
    病人主訴喘及胸悶，為了排除心肌梗塞或急冠心症等心臟問題引起之肺部積水，
    因肺部積水之理學檢查也是一樣的發現，故打低劑量的Dormicum有鎮定的作用，
    可做心電圖檢查，一方面此病人一直在醫護人員之監視下送至被告醫院急診室的
    重症區，故首先要，澄清的是病患在未打Dormicum之前，即已出現成人呼吸窘迫
    症（ARDS），此病人送至重症區時依當時被告醫院之總醫師評估並沒有馬上插氣
    管內管，經四十分鐘後才插管，表示病人當時狀況還不須緊急插管，且Dormicum
    為短效性，故此點也足以証明不是因Dormicum引起的。
  (四)又醫事審議委員之鑑定報告忽略了此病人為一免疫性很差的病人，因風濕性關節
    炎，有服用一些免疫抑制劑，如有肺部感染很容易導致成人呼吸窘迫症，此病人
    之低血氧完全是因成人呼吸窘迫症（ARDS）引起，故鑑定報告認病人因注射
    Dormicum之後始併發成人呼吸窘迫症，顯與事實不符。
  (五)就有關原告提出請求損害賠償有爭執部分如下：
  1.亞培葡勝納部分：因其每罐含有纖維三點四公克3.4g，與健力體含量相同，無須
    重複攝取，是原告此部分之請求係屬重複，非必要之飲食費用。
2.看護費用：
    (1)外勞薪資部分：原告主張其外勞之薪資每月為一萬五千八百四十元，但依原告
      所提出之華南商業銀行匯款回條聯上每月之匯款金額，並非其所主張之一萬五
      千八百四十元，係為一萬五千四百二十元或一萬五千六百三十元，因此原告此
      部分之主張顯然不符。而原告所匯入之收款人HARD I ANGKASA，是否即為其所
      僱用之外勞，亦有爭執。
    (2)加班費每個月二千元部分：原告未提出任何單據以實其說，是其該部分之主張
      ，顯然不足採信，又原告所僱用之外勞既為家庭看護，其全部之工作薪資均應
      已包含在前開薪資內，不能再另外請求。
    (3)健保費及就業安定基金部分：原告提出之繳納單據其中九十年二月二十八日之
      收據記載為九百二十一元，與其所主張之九百六十一元金額不符，且健保費用
      其中一部分金額依規定為外勞應負擔，從而原告自應先扣掉外勞部分負擔之健
      保費。
    (4)伙食費：外籍看護工既然住在雇主家，而依一般慣例，均由雇主提供食宿，原
      告主張伙食費四千五百元應另計，並無理由。
三、證據：提出Eergency Medicine a Comprehensive Study Guide乙份、高級心臟
    救命術乙份件、DICP The Annals of pharmaco Herapy 1990 July/August Udum
    24 P696乙份（以上皆影本）為證，並聲請本院函行政院衛生署醫事審議委員會
    就成人呼吸窘迫症及診療流程等事項為補充鑑定說明。
丙、本院依職權調取原告完整病歷資料及Ｘ光片函請行政院衛生署醫事審議委員會鑑
    定被告醫院於八十八年六月十日、十一日治療病患乙○○之過程有無過失。
    理    由
甲、程序部分
    原告起訴原本於民法第二百二十七條、第二百二十七條之一不完全給付法律關係
    請求被告賠償損害，嗣於本院審理中追加民法第一百八十四條第一項前段、第一
    百八十八條第一項、第一百九十三條第一項、第一百九十五條等侵權行為規定，
    請求被告賠償損害，並請求法院擇一判決，因其先後請求所主張者，均為被告之
    醫療過失行為，其請求之基礎事實同一，核與民事訴訟法第二百五十五條第一項
    第二款所定相符，被告雖表明不同意之意，仍無礙於其追加應予准許。
乙、實體部分
一、原告主張：原告於八十八年六月十日因感冒咳嗽至被告醫院就診，經被告醫院醫
    師檢查診斷原告病症為「肺炎、疑似成人呼吸窘迫症後群．．．」，而原告因肺
    炎住院後，呼吸本有障礙，被告竟為使原告鎮靜，施以「Dormicum」藥物，並違
    反使用該藥物之應行注意事項，施用時未依使用說明施以低劑量及緩慢滴定，且
    忽略該藥物有呼吸抑制可能，注射後又未詳加觀察以及時施救，致使原告因被告
    錯誤醫療及延誤救治而成為植物人，爰依民法不完全給付及侵權行為規定，求命
    被告賠償新台幣玖佰陸拾貳萬柒仟捌佰柒拾伍元整，即自起訴狀繕本送達翌日起
    至清償日止，按週年利率百分之五計算之利息等語。
二、被告則以：被告注射Dormicum之劑量、時機與過程均符合用藥指示，且為合理之
    醫療行為，原告之所以腦病變乃因其本身疾病造成，非因注射半支Dormicum所致
    ，又原告於注射Dormicum前已出現成人呼吸窘迫症，而醫事審議委員之鑑定報告
    忽略被告為一免疫性很差的病人，其因風濕性關節炎，有服用一些免疫抑制劑，
    如有肺部感染很容易導致成人呼吸窘迫症，原告之低血氧完全是因成人呼吸窘迫
    症（ARDS）引起，故鑑定報告認因注射Dormicum之後始併發成人呼吸窘迫症與事
    實不符，另原告請求之金額過高等語置辯。
三、兩造不爭執之事實
  (一)原告因咳嗽、氣喘、發燒和胸部不適於八十八年六月十日下午一時四十分由五甲
    醫院轉入被告醫院急診。經檢查後診斷為肺炎、糖尿病及風溼性關節炎，因無病
    床而在觀察室等床。隔日（十一日）下午一時左右原告因症狀加劇而顯煩燥不安
    ，被告醫院受僱醫師於下午一時二十八分抽出原告動脈血經氣體分析顯示重度缺
    氧（pH=7.425, PO2=22.4mmHg, SAO2=41%），再於同日下午一點四十分許開立處
    方，由被告醫院護士於同日下午一時五十分許以肌肉注射注射半支具有鎮靜效果
    之2.5㎎Dormicum，使原告鎮定。惟原告隨即於同日下午二時十分不支昏迷，經
    心肺甦醒術（CPR）急救，並予以氣管內插管及使用人工呼吸器，再於同日下午
    四時轉入加護病房繼續治療。此後經積極治療，原告生命跡象逐漸穩定，但是腦
    部因缺氧而受損。
  (二)原告腦部因缺氧受損，迄今均因心神喪失，無處理自已事務能力，且無回復可能
    性，呈永久植物人之狀態。
四、原告主張因被告錯誤注射Dormicum及延誤救治之醫療行為，致使原告成為植物人
    之事實，為被告所否認，並以被告醫院並無過失，且被告之成人呼吸窘迫症並非
    注射Dormicum而引起，不應負賠償責任；而原告請求金額過高等語置辯，是以本
    件所應審酌者乃被告醫院醫師為原告注射Dormicum之行為是否有過失？而其注射
    Dormicum 與被告腦部缺氧受損間是否有因果關係？如有，原告得請求之金額為
    何？三者，以下依次論述本院判斷之意見：
  (一)被告醫院醫師為原告注射Dormicum之行為是否有過失？
  1.查被告為原告注射之Dormicum，其主成份Midazolam為催眠鎮靜導入劑，具麻醉
    增強作用，其副作用為「服用過量可能產生疲倦、運動失調、健忘症和呼吸抑制
    」，應注意「腦器質性傷害、嚴重呼吸不全、重症肌無力病人，投與時要特別小
    心」，此有原告所提藥品手冊影本「Midazolam錠」在卷可查，可知該藥物服用
    過量會產生呼吸抑制之副作用，對於高危險群患者應小心投與甚明。再者
    Dormicum 藥物說明之劑量及投予方法為：「Midazolam需緩慢投藥且其劑量需依
    個體狀況加以調整之強效鎮靜劑。劑量需視個人化，且應依臨床需要、體質、年
    齡及併用之藥物來調整所需之鎮靜程度。投藥於六十歲以上之成人、衰弱及慢性
    病患時須小心調整劑量，與患者有關之特殊因素都需列入考慮。」；其注意事項
    為「應特別小心高危險群患者的使用─六十歲以上之成人、衰弱或慢性病患、阻
    塞性肺疾病患．．．這些高危險群患者需較低之劑量（見劑量及投予方法），並
    應持續監測，是否有因生命功能改變而出現的早期症狀．．．」；過量為：「大
    多數病例須要觀察主要的生理功能。處理過量時，應特別注意呼吸及心血管功能
    ，過量可由benzodiazepine拮抗劑Anexate（主成份：flumazenil）控制」，此
    有原告所提Dormicum（速眠安）注射劑說明書影本一紙在卷可憑，可知Dormicum
    係應依個體狀況小心投與之強效鎮靜劑，投與時除臨床需要外，更應考量患者之
    體質、年齡等情況，如屬高危險群患者即應減低劑量使用，如有過量，更以拮抗
    劑處理甚明。
  2.原告因咳嗽、氣喘、發燒和胸部不適於八十八年六月十日下午一時四十分進入被
    告醫院急診。經檢查後診斷為肺炎、糖尿病及風溼性關節炎，因無病床而在觀察
    室等床。隔日（十一日）下午一時左右原告即被診斷出成人呼吸窘迫症（因肺炎
    引起）並懷疑是否合併肺栓塞，且動脈血經氣體分析顯示重度缺氧（PO2 = 22.4
    mmHg, SAO2=41%）等事實，已經被告自認在卷（見被告九十年十月三十日答辯狀
    ），可知被告醫院醫師於為原告注射Dormicum前，已知原告為糖尿病及風溼性關
    節炎之慢性病患者，且原告於就醫時五十七歲，為接近六十歲之成人，則依上開
    Dormicum之注意事項及投予方法所示，被告醫院即應使用較低劑量，小心投予，
    並應持續監測，是否有因生命功能改變而出現的早期症狀。況且，Dormicum之副
    作用為抑制呼吸，已如上述，原告動脈血既經氣體分析顯示重度缺氧，若為之注
    射Dormicum之藥物，勢必抑制其呼吸而加重缺氧，使用上更應謹慎，甚至應考慮
    以其他鎮靜藥物替代。是以被告於八十八年六月十一日下午一時五十分許為原告
    注射2.5㎎Dormicum，固未逾高危險群之一般劑量二至三公絲，惟因原告有重度
    缺氧之情形，被告本應考慮避免注射有抑制呼吸副作用之Dormicum，以免加重缺
    氧，且原告隨即於同日下午二時十分不支昏迷，依上開藥物使用說明，被告更應
    即施以benzodiazepine拮抗劑Anexate控制，惟被告醫院並未循此藥物使用程序
    處理，其有過失至為明確。
  3.且本院就上述治療之過程，依職權送請行政院衛生署醫事審議委員會鑑定被告醫
    院是否有過失，其鑑定意見謂：「一本案依病歷及胸部Ｘ光片之連續變化看來，
    係始於兩側廣泛性支氣管肺災，主訴為咳嗽、發燒、呼吸困難。六月十日患者到
    診時，即給予氧氣吸入治療，次日症狀加劇，顯得煩燥不安，動脈血氧分析顯示
    重度缺氧之情況下，注射Dormicum。二Dormicum之最高劑量一次不超過3.5㎎，
    醫師使用2.5㎎，並未過量。惟Dormicum的副作用是抑制呼吸及心臟功能，而本
    案病患在注射前，動脈血氧濃度檢查已知有嚴重缺氧之情況下，注射該藥，旋即
    陷入昏迷，而胸部Ｘ光顯示併發成人呼吸窘迫症，雖經急救後病患生命徵象逐漸
    穩定，但腦部因缺氧過久而呈為植物人狀態，顯然注射Dormicum的時機是不妥當
    。三長庚紀念醫院高雄分院醫師於病患乙○○之醫療過難謂沒有疏失。」此有該
    署九十一年十二月二日衛署醫字第０九一００七四七七六號函附之醫事審議委員
    會第0000000號鑑定書在卷可查，亦同此旨。
  4.被告雖主張原告在未注射Dormicum前即已出現成人呼吸窘迫症（ARDS），前開鑑
    定報告認原告係因注射Dormicum後始併發成人呼吸窘迫症，與事實不符云云。惟
    查，觀諸上開鑑定報告內容，僅在陳明原告昏迷後之胸部Ｘ光顯示併發成人呼吸
    窘迫症，並未認定原告係因注射Dormicum後始併發成人呼吸窘迫症，被告此部分
    主張尚有誤會。況且，原告既已經診斷出成人呼吸窘迫症，被告醫院再為其注射
    有抑制呼吸副作用之Dormicum藥物，亦不適當，此業經本院依職權向行政院衛生
    署轉由本件鑑定單位國立台灣大學醫學院附設醫院函詢明確，該院函復稱：「(一)
    成人呼吸窘迫症候群（以下簡稱本症）係以極重度之動脈血缺氧為表徵，此種缺
    氧並不能用一般的氧氣吸入予以矯治，而必須使用人工呼吸器，所以屬於一種臨
    床急重症。發生原因包括肺炎、吸入有毒氣體、放射線照射與肺部脂肪栓塞等。
    據一般醫學文獻報告，本症死亡率甚高，即使積極治療，死亡率仍在百分之六十
    至七十之譜。(二)一旦本症患者接受氣管內插管，並開始使用人工呼吸器後，在沒
    有意外及其他併發症的狀態下，其後續發展只有缺氧有效改善與不能改善兩種狀
    況。缺氧若能改善，病人即可存活，肺功能幾乎可以完全恢復，否則必然導致死
    亡。故醫學上著重的是存活率與死亡率。至於成為植物人與否則和送醫速度、插
    管是否及時以及治療前缺氧時間是否過久有關，其發生機率乃屬於醫療品質的範
    疇。(三)本症出現時，臨床上的治療流程如下：1.立即施行氣管內插管；2.使用人
    工呼吸器，以減輕患者的呼吸困難；3.竭盡所能使用高濃度的氧氣，並使肺泡經
    常保持正壓，以改善動脈血缺氧；4.治療發病的根本原因，並預防繼發感染。(四)
    發生本症時，並非不可以打Dormicum，但應該在施行氣管內插管及使用人工呼吸
    器後再打，以免患者因呼吸受抑制而加重缺氧。依本項見解，本院鑑定醫師已在
    前次醫事審議鑑定書中表明『打Dormicum之時機不甚妥當』」，此有行政院衛生
    署九十二年三月二十八日衛署醫字第０九二０二００四０四號函附國立台灣大學
    醫學院附設醫院九十二年二月十四日（九二）校附醫秘字第九二００二００一三
    一五號函在卷可憑，被告尚難卸其醫療過失之責。
  5.被告另主張原告因喘及胸部不舒服經理學檢查懷疑其原因可能為成人呼吸窘迫症
    、急性肺水腫、心肌梗塞或肺動脈血管栓塞其中一種，原因不明，其注射
    Dormicum，並非為氣管內插管，而是為作檢查用，臨床上該藥物亦普遍用於檢查
    時適度鎮靜病人，是以前揭台大醫院函復稱「Dormicum應該在施行氣管內插管及
    使用人工呼吸器後再打」，尚有誤會云云，並聲請本院依上開事實再囑託行政院
    衛生署醫事審議委會員進行補充鑑定。惟查，被告早已陳明原告於八十八年六月
    十一日下午一時左右即被診斷出成人呼吸窘迫症（因肺炎引起）並懷疑是否合併
    肺栓塞（見上述九十年十月三十日答辯狀），且原告之極重度動脈血缺氧本為成
    人呼吸窘迫症候群之表徵，更如上述，則被告嗣後再改稱：「經理學檢查懷疑其
    原因可能為成人呼吸窘迫症、急性肺水腫、心肌梗塞或肺動脈血管栓塞其中一種
    ，原因不明」云云，已不可採，是被告辯以為檢查之目的，而注射該藥物，即不
    足為憑。且縱依被告自承之治療流程：對尚有意識之病患，因插管會引起病人不
    適，基於人道立場，應在做快速氣管內管插管前一分鐘注射Dormicum（見被告九
    十二年五月十三日調查證據聲請狀附件二「有反應病患快速氣管內管插管流程」
    ），則原告既早於八十八年六月十一日下午一時左右即被診斷出成人呼吸窘迫症
    ，依被告所陳之臨床上的治療流程，被告因施行氣管內插管而有注射Dormicum之
    必要，亦應於插管前一分鐘注射，惟被告竟於該日下午一時五十分先為原告注射
    Dormicum，迨原告於同日二時十分陷入昏迷後，始為其施行氣管內插管並使用人
    工呼吸器，更已違反上述治療流程甚明。況且，原告屬高度危險之慢性病患者，
    復處於重度動脈血缺氧之狀況，本應謹慎使用Dormicum藥物，甚至考慮替代藥物
    ，已如上述，不論被告注射Dormicum之目的為何，均無從免除其責任，是以被告
    聲請本院進行上開補充鑑定，核無必要，併此指明。
  (二)被告醫院醫師為原告注射Dormicum與其腦部缺氧受損間是否有相當因果關係？
  1.查成人呼吸窘迫症發生後，必須使用人工呼吸器，此後只有存活或死亡之問題，
    成為植物人與否則和送醫速度、插管是否及時以及治療前缺氧時間是否過久有關
    ，其發生機率係醫療品質的範疇，已據前揭台大醫院附屬醫院函覆如上，則被告
    醫院醫師於治療過程中為原告注射具有呼吸抑制作用之Dormicum，顯然更加延長
    其腦部缺氧時間，自得認與原告因腦部受損缺氧所受之成為植物人傷害，有相當
    因果之關係甚明。
  2.被告固主張原告注射過Dormicum後，並沒有出現抑制呼吸及心臟功能之副作用，
    足認其並無因果關係云云。惟查，依據卷附病歷紀錄之醫囑單影本可知，被告醫
    院醫師係在八十八年六月十一日下午一時四十分開立Dormicum 之處方，而由護
    士於同日下午一時五十分許注射，再依護理紀錄記載，原告於同日下午二時之呼
    吸固然仍為每分鐘二十六次，惟此時距護士為原告注射時僅約十分鐘。再依
    Dormicum之使用說明：「藥物動力學肌肉注射給藥之吸收  Midazolam能迅速且
    完全地被肌肉組織吸收，且在三十分鐘內可達到最高血中濃度，生體可用率超過
    百分之九十」，可知Dormicum藥物係於三十分鐘內達到血中最高濃度；縱依被告
    所提之「POSSIBLE INTRAMUSCULAR MIDAZOLAM-ASSOCIATED CARDIORESPIRATTORY
    ARREST AND DEATH」（DICP The Ann als of Pharmaco Herapy 1990
    July/August Udum 24 P696）一文中所載，Midazolam鎮靜作用開始於注射後十
    五至三十分鐘，最大作用起於注射後四十五至六十分鐘（見被告九十二年五月十
    三日調查證據聲請狀附件三），則被告於注射後十分鐘所為之呼吸紀錄，尚難據
    為原告並未因此發生呼吸抑制現象之依據，自無從排除注射Dormicum與原告所受
    傷害間之因果關係。至於依上開病歷資料所示，原告於當日下午二時十五分許血
    氧濃度雖曾呈百分之九十三至九十五，惟此乃當日下午二時十分施行氣管內插管
    後，將純氧直接注入肺部所量得，其血氧濃度迅速提高，自屬當然，尚不能謂其
    先前所注射之Dormicum對原告並無影響。反而原告於該日下午一時五十分經注射
    Dormicum後，過二十分鐘，即於同日下午二時十分不支昏迷，恰為上開Dormicum
    之作用時程內，足見其間之因果關係，實無庸疑。
  (三)原告得請求賠償之金額若干？
    按因故意或過失，不法侵害他人之權利者，負損害賠償責任；受僱人因執行職務
    ，不法侵害他人之權利者，由僱用人與行為人連帶負損害賠償責任；不法侵害他
    人之身體或健康者，對於被害人因此喪失或減少勞動能力或增加生活上之需要時
    ，應負損害賠償責任；不法侵害他人之身體、健康、名譽、自由、信用、隱私、
    貞操，或不法侵害其他人格法益而情節重大者，被害人雖非財產上之損害，亦得
    請求賠償相當之金額，民法第一百八十四條第一項前段、第一百八十八條第一項
    、第一百九十三條第一項、第一百九十五條第一項前段定有明文。查被告所僱用
    監督之醫師於執行職務即診治原告之過程中，明知原告已出現成人呼吸窘迫之症
    狀，原應注意避免注射具有呼吸抑制作用之Dormicum，縱要注射亦應在氣管內插
    管前一分鐘或插管後再予注射，其竟疏未注意，即先予注射，過二十分鐘後始行
    插管，致原告因腦部缺氧時間過久，成為植物人而受有傷害，其間有相當因果關
    係之情，已如上述，被告復未就其對受僱人之選任及監督已盡相當注意責任之事
    實舉證證明，依上述規定，被告應與其所僱用醫師就原告所受損害負連帶賠償責
    任，原告自得請求被告賠償其所受之損害，以下依次就原告所得請求賠償之金額
    審酌之：
  1.原告已支出費用部分（自八十八年十二月至九十二年五月）
  看護費部分（本國看護工）：原告主張伊支出本國看護工看護費用金額計二十五
    萬四千元部分，業據提出證明書二紙為證，被告對其金額亦表明不爭執（九十二
    年五月十三日答辯狀），自應准許。
  看護費部分（外籍看護工）：原告主張伊雇用外籍看護工看護，期間八十八年十
    二月至九十二年五月（共四十二個月），計支出體檢費一千五百元、薪資總額六
    十六萬一千九百二十元、加班費八萬四千元、健保費用總額三萬一千九百三十六
    元、伙食費十八萬九千元、就業安定基金四萬五千一百元，共計一百二十七萬零
    八百七十六元，因其中健保費三萬一千九百三十六元及就業安定基金費四萬五千
    一百元部分，分別有原告所提健保費收據、就業安定基金郵政劃撥單等為證，被
    告已表明對金額不予爭執之意（本院九十二年八月二十八日言詞辯論筆錄），自
    應准許。本院乃就其餘部分依次審酌如下：
  (1)體檢費：原告主張支出外籍勞工體檢費一千五百元，有其所提詮昕科技公司外籍
    勞工體檢收款證明，此核屬僱用外籍看護工所必要，應予准許。
  (2)薪資：原告主張支出外籍勞工薪資六十六萬一千九百二十元，業據其提出八十八
    年十二月至九十年三月之匯款回條影本一份為證，且原告之夫甲○○先後經行政
    院勞工委員會許可聘雇家庭外籍監護工SRI SUPARNI及SITI KOMARIAH二人之情，
    業據本院依職權向行政院勞工委員會查詢甚明，有該會九十二年七月十五日勞職
    外字第０九二００三五三八六號函在卷可憑。被告雖以原告所提匯款單據，於八
    十八年十二月至九十年三月間之薪資係以一萬五千六百三十元計算，乃主張原告
    於九十年四月後實際並未支出一萬五千八百四十元，惟查，家事務服業固尚未納
    入勞動基準法範圍，故外籍幫傭或監護工之勞動條件與相關權益如工資、工時、
    假日加班、伙食費筆均由僱傭契約規範之，惟一般而言，其薪資大都參照「基本
    工資」支付之情，亦經行政院勞工委員會函覆如上，而原告已提出記載每月工資
    一萬五千八百四十元之勞動契約影本為證，其請求依基本工資計算其支出之外籍
    看護工薪資，尚屬有據。
  (3)假日加班費：原告主張伊除支付外籍勞工基本工資外，尚支出假日加班費每月二
    千元計八萬四千元之情，業據其提出英資人力資源管理公司之費用分析表及勞動
    契約為憑。此雖為被告所否認，惟本院衡以外籍勞工受僱後當然享有星期假日之
    休假權利，其若於假日工作，雇主自有另給予加班費之義務，其此部分之請求，
    亦屬有據，應予准許。
  (4)伙食費：原告主張伊僱請外籍勞工係包括每日三餐繕食，以每日三餐一百五十元
    計，計出支出十八萬九千元（每月四千五百元×四十二個月）部分，固為被告所
    否認，惟本院參以原告所提之勞動契約書上所載，雇主確有提供每日三餐繕食之
    義務，而原告所僱請為家庭看護之外籍勞工，除工資外，確尚需供給其繕食之需
    求，本院以現今國人消費標準，認早餐應以三十元，午晚餐以五十元計算（即每
    月三千九百元，130×30），始屬合理，則原告得請求之伙食費為十六萬三千八
    百元。
  醫療及生活必要費用：原告主張伊支出氧氣、看護墊等醫療及生活必要費用計二
    萬三千零五十元部分，業據提出單據一份為證，此部分並為被告所不爭執，自應
    准許。
  上述金額總計：一百二十六萬五千三百零六元（254000＋31936＋45100＋1500＋
    661920＋84000＋163800＋23050＝0000000）。
  2.將來支出部分（自九十二年六月以後）
    原告主張伊自九十二年六月以後每月亦應支出看護費及醫療必要費用，因原告已
    成植物人狀態，確有繼續支出上開費用之必要，自得向被告請求賠償。
  看護費用部分：包括外籍勞工薪資每月一萬五千八百四十元、假日加班費每月二
    千元、健保費每月七百七十元、伙食費每月三千九百元、就業安定基金每月二千
    元，均已說明如上，合計每月應支出二萬四千五百一十元（15840+2000+770+
    3900+2000＝24510）。
  生活必要費用：原告主張每月應支出紙尿褲二百條，每條十二元，計二千四百元
    （200×12＝2400），看護墊六十條，每條七元，計四百二十元（60×7），合計
    二千八百二十元之情，為被告所不爭執（被告九十二年五月十三日答辯狀），應
    予准許。
  飲食必要費用：原告主張因其血糖值偏高，長期臥床致有排便困難情況，其每月
    尚需支出必要飲食費用亞培葡勝納（高血糖主食）每日三罐，每罐單價六十八點
    七五元，每月即為六千一百八十七點五元（3×30×68.5）；健力體每日零點五
    罐，每罐單價一百六十五元，每月即為二千四百七十五元（0.5×30×165），合
    計每月八千六百六十二點五元，此亦為被告所不爭執（見本院九十二年八月二十
    八日言詞辯論筆錄），應予准許。
  以上總計原告每月應支出三萬五千九百九十三元（24510＋2820＋8662.5＝
    35992.5，元以下四捨五入），原告係三十三年一月九日生，於九十二年六月一
    日時為五十九歲，原告主張應以十七年計算平均餘命，並未逾卷附最近之九十一
    年台灣地區女性簡易生命表所示之平均餘命，尚無不合，則以原告每月需支出三
    萬五千九百九十三元之費用計，依霍夫曼式計算法扣除中間利息（首期給付不扣
    除中間利息）核計其金額為五百三十二萬二千四百四十八元【計算方式為：
    (35993×147.00000000)＝0000000.000000000。其中147. 00000000為月別單利
    (5/12)%第204月霍夫曼累計係數。採四捨五入，元以下進位】。
  3.精神慰撫金：
    原告因被告醫院醫師之醫療過失行為處於重度昏迷之植物人，日常生活均須他人
    照顧，自可認其受有精神及肉體上之相當痛苦。查原告於事故發生時年為五十七
    歲，小學畢業，原為家庭主婦，業據原告陳明，其名下有房地各一筆及股票等財
    產，有原告所提財產歸屬查詢清單可查，而被告則係國內知名大型醫院，此為兩
    造所不爭執，經斟酌原告正處於得享天倫之年，竟因被告醫院醫師醫療過失行為
    成為植物人，終生癱瘓，及上開年齡、職業及身分地位等情，本院認原告請求被
    告賠償精神慰撫金三百萬元，尚嫌稍高，應以二百萬元為適當。至於原告之親屬
    固因原告成殘而受有精神上痛苦，惟究與原告本人所受之痛苦有別，自非本件所
    需審究，附此敘明。
  4.總計：原告得請求被告賠償之金額應為八百五十八萬七千七百五十四元（
    0000000＋0000000＋0000000＝0000000）。
五、綜上所述，被告醫院之醫師於診治原告之過程中，明知原告已出現成人呼吸窘迫
    之症狀，原應注意避免注射具有呼吸抑制作用之Dormicum，縱要注射亦應在氣管
    內插管前一分鐘或插管後再予注射，其竟疏未注意，即先予注射，過二十分鐘後
    始行插管，致原告因腦部缺氧時間過久，形成植物人狀態而受有傷害，對原告自
    應負損害賠償之責。從而，原告本於侵權行為法律關係，訴請被告賠償八百五十
    八萬七千七百五十四元及自九十年六月二十二日即起訴狀繕本送達翌日起至清償
    日止按年息百分之五計算之利息，自屬有據，應予准許；其逾此範圍外之請求，
    尚屬無據，應予駁回。
六、兩造分別陳明願供擔保以代釋明聲請宣告假執行及免為假執行，就原告勝訴部分
    ，核無不合，爰酌定相當擔保金額，准予宣告假執行。至原告敗訴部分，其訴既
    已駁回，假執行聲請亦失所附麗，爰併予駁回之。
七、結論：原告之訴為一部有理由，一部無理由，依民事訴訟法第七十九條，第三百
    九十條第二項，判決如主文。
中      華      民      國    九十二    年      十      月      十六    日
                              臺灣高雄地方法院民事庭
~B法      官  蔡廣昇
右為正本係照原本作成。
如不服本判決，應於送達後廿日內，向本院提出上訴狀並表明上訴理由，如於本判決
宣示後送達前提起上訴者，應於判決送達後十日內補提上訴理由書（須附繕本）。
中      華      民      國    九十二    年      十      月      十六      日
~B法院書記官  陳怡如


司法院資訊處製作；財團法人民間司法改革基金會備份。
